【裁判字號】    92,上易,385
【裁判日期】    920331
【裁判案由】    詐欺
【裁判全文】
臺灣高等法院高雄分院刑事判決                    九十二年度上易字第三八五號
    上  訴  人  臺灣屏東地方法院檢察署檢察官
    被      告  甲○○
    被      告  丙○○
右上訴人因被告等詐欺案件，不服台灣屏東地方法院九十一年度易字第二九六號中華
民國九十二年一月二十八日第一審判決（起訴案號：台灣屏東地方法院檢察署九十年
度偵字第七九二二號），提起上訴，本院判決如左：
    主  文
上訴駁回。
     理  由
一、公訴意旨略以：被告丙○○、甲○○二人係夫妻關係，且被告丙○○係設屏東縣
    屏東市○○路九八四之一號詮韻通訊行之負責人，於民國九十年八月間，被告二
    人因經營不善財務困難，已無支付貨款的能力，竟共同基於意圖為自己不法所有
    之犯意聯絡，由被告丙○○以電話向太以電信企業有限公司（下稱太以公司）業
    務員孫豐臨佯稱欲以現金訂購行動電話一批，總價新台幣（下同）十萬八千元，
    致太以公司不疑有他，乃由孫豐臨於同年月十日依其所訂，送貨至上開通訊行時
    ，被告丙○○竟稱現無現金，而交付發票人為被告甲○○、發票日分別為九十年
    八月二十日及八月三十日之支票二紙，嗣屆期提示，均因存款不足，遭拒絕付款
    ，再經前往上開通訊行查詢，因已關門結束營業，人貨不知去向，遍尋不著，太
    以公司始知受騙，認被告等觸犯刑法第三百三十九條第一項詐欺取財罪嫌。
二、公訴人認被告等觸犯刑法第三百三十九條第一項之詐欺取財罪嫌，係以告訴人之
    代表人孫萬財、證人孫豐臨的指述及卷附支票、退票理由單各二張附卷可稽；另
    被告丙○○自承所經營的通訊行在九十年九月倒閉結束營業，亦有法務部票據信
    用查詢乙細表二張可按，足證被告丙○○在八十九年十月十八日及九十年七月三
    十日曾有二次退票紀錄，被告丙○○並未指出向孫豐臨借錢的相關證據等情為論
    據。被告甲○○雖未於本院審理時到庭陳述，惟被告等於原審並不否認有向告訴
    人調取貨品轉賣，及簽發票據支付貨款，屆期不兌現等情，惟均否認有詐欺取財
    之犯行，均辯稱：我們並未向告訴人詐欺取財等語。
三、按犯罪事實應依證據認定之，無證據不得推定其犯罪事實；又不能證乙被告犯罪
    者，應諭知無罪之判決，刑事訴訟法第一百五十四條、第三百零一條第一項分別
    定有乙文。又認定不利於被告之事實，須依積極證據，苟積極證據不足為不利於
    被告事實之認定時，即應為有利於被告之認定，更不必有何有利之證據（最高法
    院三十年上字第八一六號判例參照）。次按刑法第三百三十九條第一項之詐欺罪
    ，須行為人施用詐術，致他人陷於錯誤而為財物之交付始可，如行為人並未施用
    詐術，或其所用方法不能認係詐術，亦不致使人陷於錯誤，即均與該條之構成要
    件有間（最高法院四十六年度臺上字第二六０號判例參照）。至於民事債務當事
    人間，若有未依債務本旨履行給付之情形，在一般社會經驗而言，原因非一，其
    因不可歸責之事由無法給付，或因合法得對抗他造主張抗辯而拒絕給付，甚至債
    之關係成立後，始行惡意遲延給付，皆有可能，非必出於自始無意給付之詐欺犯
    罪一端；又刑事被告依法不負自證無罪之義務，故在別無積極證據之情形下，自
    難違反刑事訴訟法第一百五十四條之規定，以被告單純債務不履行之狀態，推定
    被告自始即有不法所有之意圖而施用詐術。
四、經查：
  (一)證人即告訴人公司之業務員孫豐臨（告訴人之子）於檢察官偵查中證稱：我拿去
    被告店裡，他手頭不便才開票，我們是朋友關係，他才向我調手機，九十年八月
    以前向我服務的公司簽約調貨，九十年八月以後，我回我父親公司（告訴人）上
    班，才第一次向我調，我送手機去他店時，他說手頭不便要開票，我父親也知道
    他手頭不便等語（見偵查卷第十八、十九頁）。足以證乙被告丙○○與孫豐臨是
    朋友關係，彼此有業務往來，九十年八月間孫豐臨調手機給被告丙○○時，已經
    知道被告丙○○財務困難之情，足資證乙被告丙○○並無隱瞞財務困難之窘境，
    致使告訴人公司之業務員孫豐臨陷於錯誤，而交付前述行動電話。證人孫豐臨於
    原審審理中雖改口證稱：「我之前沒有跟被告等業務往來，只是認識而已，只有
    一次跟他們做生意，我並不知道被告的經濟狀況」（見原審卷第二十三、二十四
    頁）、「我在被告向我叫貨的那天，才認識被告丙○○，之前不認識他，叫貨之
    前我沒有去過他的店，跟被告丙○○絕對不認識，也不知道他經濟不好」（見原
    審卷第一一九頁）各等語，顯係事後為追討債務，始為不利於被告而有利於告訴
    人之供述，非可採信。
  (二)證人孫豐臨於本院審理時證稱：跟我接觸談生意的都是被告丙○○，但支票是開
    被告甲○○的票，當時被告甲○○並沒有在店裡等語（見原審卷第二十四頁），
    足資證乙與孫豐臨接洽業務是被告丙○○，被告甲○○既未與孫豐臨接觸，即無
    施用詐術可言，自難謂被告甲○○有使告訴人公司之業務員孫豐臨或告訴人陷於
    錯誤之行為。
  (三)另公訴人以被告甲○○乙知其與被告丙○○均無票款支付能力，竟仍任由被告丙
    ○○簽發前述二張支票，而推論被告甲○○於被告丙○○向告訴人訂購貨品時，
    顯有意圖為自己不法之所有，而任由被告丙○○向告訴人詐購財物之意。惟公訴
    人迄今並未提出證據證乙被告二人有犯意之聯絡及行為之分擔，僅以被告丙○○
    使用其妻被告甲○○之支票，推定被告等二人有犯意聯絡及行為分擔之共同正犯
    之關係，自非可取。
  (四)被告丙○○在八十九年十月十八日及九十年七月三十日曾有二次退票紀錄，但並
    非拒絕往來戶，商場交易，賒欠買賣，以票據作為支付之工具，事所恒有，已難
    認本件買賣係施詐術，告訴人之交付貨品亦非陷於錯誤而為財物之交付。被告事
    後無能力付款，亦難謂其自始出於不法所有之意圖。
  (五)綜上所述，公訴人所舉出之證據及指出證乙之方法，並無從證乙被告等二人客觀
    上有何具體施詐術之行為且主觀上有不法所有之意圖，自難遽以詐欺取財罪相繩
    。
五、原審以不能證乙被告丙○○、甲○○犯罪，而諭知被告等均無罪，經核尚無不合
    。檢察官循告訴人之請求上訴意旨仍執陳詞，指摘原判決不當，求為有罪之判決
    ，並無確切事證以圓其說，本件上訴為無理由，應予駁回。
六、被告甲○○經合法傳喚，無正當理由不到庭，爰不待其陳述逕行判決。
據上論斷，應依刑事訴訟法第三百六十八條、第三百七十一條，判決如主文。
本案經檢察官邱榮藏到庭執行職務。
中    華    民    國      九十二      年      三      月     三十一   日
                              臺灣高等法院高雄分院刑事第四庭
                                  審判長法官  蕭權閔
                                        法官  陳吉雄
                                        法官  陳啟造
右正本證乙與原本無異。
不得上訴。
                                  法院書記官  白蘭
中    華    民    國  九十二      年      三      月    三十一    日


司法院資訊處製作；財團法人民間司法改革基金會備份。
